臺灣宜蘭地方法院刑事判決
                                      109年度訴字第346號
公  訴  人  臺灣宜蘭地方檢察署檢察官
被      告  黃煜恆



選任辯護人  林恒毅律師（法律扶助）
被      告  江睿騏




指定辯護人  陳馨強律師（義務辯護）
上列被告因毒品危害防制條例案件，經檢察官提起公訴（109 年
度少連偵字第53號），本院判決如下：
    主    文
乙○○共同販賣第三級毒品，處有期徒刑貳年。未扣案之不詳廠
牌行動電話壹支（含不詳門號之SIM 卡壹張）及未扣案之犯罪所
得新臺幣柒仟伍佰元均沒收，於全部或一部不能沒收或不宜執行
沒收時，追徵其價額。
甲○○幫助販賣第三級毒品，處有期徒刑壹年。
    犯罪事實
一、乙○○與少年江○霖（民國00年0 月生，真實姓名年籍詳卷
    ，所涉共同販賣第三級毒品犯行，另由本院少年法庭審理中
    ）均明知愷他命（Ketamine，俗稱Ｋ他命）係毒品危害防制
    條例第2 條第2 項第3 款所規定之第三級毒品，不得非法持
    有及販賣，竟共同基於販賣第三級毒品愷他命之犯意聯絡，
    先由少年李○麟（92年9 月生，真實姓名年籍詳卷）於109
    年6 月25日凌晨1 時13分許，以通訊軟體Instagram （IG）
    向乙○○詢問有無愷他命可供購買，乙○○乃告知少年李○
    麟可向少年江○霖聯繫交易，少年李○麟隨即於同日凌晨1
    時19分許，以通訊軟體WeChat（微信）聯絡少年江○霖，雙
    方談妥以新臺幣（下同）7,500 元之價格交易4 克愷他命，
    並約定交易地點為宜蘭縣頭城鎮頂埔火車站前，少年江○霖
    遂聯絡乙○○前往該處交易毒品，並由甲○○（原名石帛倫
    ）駕駛車牌號碼000- 0000 號自用小客車搭載乙○○前往上
    揭地點，乙○○下車後，甲○○雖知悉乙○○意圖營利販賣
    第三級毒品愷他命，仍基於幫助販賣第三級毒品愷他命之犯
    意，於乙○○告知其協助拿取車內毒品時，由甲○○在車內
    駕駛座將以透明夾鍊袋包裝重量4 克、價值7,500 元之愷他
    命1 包遞給乙○○，以此方式幫助乙○○遂行販賣毒品之犯
    行，再由乙○○將上述愷他命交付予少年李○麟，並由陪同
    少年李○麟到場之莊宏瑋將7,500 元交予乙○○而完成交易
    。嗣因警方於109 年6 月25日14時35分許，在宜蘭縣○○市
    ○○路0 段000 巷0 號「綠寶」汽車旅館115 號房前，查獲
    李○麟、莊宏瑋販賣毒咖啡包及愷他命之犯行，經李○麟、
    莊宏瑋供出渠等所販售愷他命之上游而循線查獲。
二、案經宜蘭縣政府警察局移送偵辦臺灣宜蘭地方檢察署檢察官
    偵查起訴。
    理    由
壹、證據能力部分：
一、被告以外之人於審判外之言詞或書面陳述，除法律有規定者
    外，不得作為證據，刑事訴訟法第159 條第1 項固定有明文
    。惟被告以外之人於審判外之陳述，雖不符同法第159 條之
    1 至第159 條之4 之規定，而經當事人於審判程序同意作為
    證據，法院審酌該言詞陳述或書面陳述作成時之情況，認為
    適當者，亦得為證據，同法第159 條之5 第1 項亦有明文規
    定。本件檢察官、被告乙○○、甲○○及其辯護人均同意本判決
    所引用被告以外之人於審判外之言詞或書面陳述均有證據能
    力（見本院卷第77頁），本院審酌上開被告以外之人於審判
    外陳述作成時之情況，並無不能自由陳述之情形，亦未見有
    何違法取證或其他瑕疵，且與待證事實具有關連性，認為以
    之作為證據應屬適當，自均有證據能力。
二、至本案判決以下所引用之非供述證據，均係依法定程序合法
    取得，並與本案均具有關聯性，且業經本院依法踐行調查證
    據程序，檢察官、被告二人及其辯護人均不爭執各該證據之
    證據能力，且亦查無依法應排除其證據能力之情形，是該等
    證據之證據能力亦均無疑義。
貳、實體部分：
一、上開犯罪事實，業據被告乙○○於警詢、偵查中、本院準備程
    序及審理時及被告甲○○於偵查中、本院準備程序及審理時坦
    承不諱（見警卷第72至77頁、少連偵卷第37至42、44至46頁
    、他卷第48至50頁、本院卷第75、141 、149 頁），核與證
    人江○霖、李○麟、莊宏瑋、陳○焄、李○慧於警詢、偵查中證
    述之情節大致相符（見警卷第78至86、87至101 、111 至11
    9 、125 至149 頁、他卷第106 至108 、92至95頁），並有
    手機通訊軟體對話內容翻拍照片暨其對話譯文（見警卷第12
    至13、166 至171 頁）、監視器錄影畫面擷取及翻拍照片（
    見警卷第104 至110 、172 至184 頁）、宜蘭縣政府警察局
    搜索扣押筆錄、扣押物品目錄表、扣押物品收據、搜索現場
    蒐證照片（見警卷第19至39頁、第156 至164 頁）、宜蘭縣
    政府警察局指認犯罪嫌疑人紀錄表（見警卷第102頁、第120
     至124 頁）、提款明細資料等（見警卷第103 頁）在卷可
    參，足認被告二人上開任意性自白均與事實相符，應堪採信
    。
二、復衡以近年來毒品之濫用，危害國民健康與社會安定日益嚴
    重，治安機關對於販賣或施用毒品之犯罪行為，無不嚴加查
    緝，各傳播媒體對於政府大力掃毒之決心亦再三報導，已使
    毒品不易取得且物稀價昂，苟被告於有償交付毒品愷他命予
    買受人之交易過程中無利可圖，縱屬至愚，亦無甘冒被取締
    移送法辦判處重刑之危險而平白從事上開毒品交易之理。是
    其販入之價格必較其出售之價格為低，而有從中以買賣價差
    或量差謀利之意圖及事實，應屬合理認定；又販賣毒品愷他
    命係違法行為，非可公然為之，而毒品愷他命亦無公定價格
    ，係可任意分裝增減分量，且每次買賣之價格、數量，亦隨
    時依雙方之關係深淺、資力、需求量、對行情之認知、來源
    是否充裕、查緝是否嚴緊、購買者被查獲時供述購買對象之
    可能風險之評估等因素，而異其標準，機動調整，非可一概
    論之。而販賣之利得，除非經行為人詳細供出各次所販賣毒
    品之進價及售價，且數量俱臻明確外，實難查得其交易實情
    ，然販賣者從價差或量差中牟利，方式雖異，惟其販賣行為
    在意圖營利則屬同一。從而，舉凡有償交易，除足以反證其
    確係另基於某種非圖利本意之關係外，通常尚難因無法查悉
    其精確之販入價格，作為是否高價賣出之比較，諉以無營利
    之意思而阻卻販賣犯行之追訴。本案被告乙○○與少年江○霖
    共同販賣第三級毒品愷他命予李○麟之犯行係屬重罪，如於
    買賣之過程中無利可圖，被告乙○○與少年江○霖當無甘冒觸
    犯刑罰之高度風險幫助他人取得毒品之理，是被告乙○○主觀
    上顯有營利之意圖而販賣第三級毒品之犯意，亦堪認定。
三、綜上所述，本案事證明確，被告二人上開犯行均堪予認定，
    應予依法論科。
四、論罪科刑部分：
（一）查被告二人行為後，毒品危害防制條例第4 條第3 項、第
      9 條第1 項、第17條第2 項於109 年1 月15日修正，並自
      109 年7 月15日生效施行。被告二人行為時即109 年1 月
      15日修正前毒品危害防制條例第4 條第3 項規定「製造、
      運輸、販賣第三級毒品者，處七年以上有期徒刑，得併科
      新臺幣七百萬元以下罰金」；同條例第9 條第1 項規定：
      「成年人對未成年人犯前三條之罪者，依各該條項規定加
      重其刑至二分之一。」；同條例第17條第2 項：「犯第四
      條至第八條之罪於偵查及審判中均自白者，減輕其刑。」
      ；109 年1 月15日修正後毒品危害防制條例第4 條第3 項
      將法定刑提高為「七年以上有期徒刑，得併科新臺幣一千
      萬元以下罰金」；同條例第9 條第1 項修正規定：「成年
      人對未成年人販賣毒品或犯前三條之罪者，依各該條項規
      定加重其刑至二分之一。」；同條例第17條第2 項亦修正
      為：「犯第四條至第八條之罪於偵查及歷次審判中均自白
      者，減輕其刑。」，因涉及刑罰規範之變更，故有新舊法
      比較之必要，經比較新舊法後，以109 年1 月15日修正前
      之規定對被告二人最為有利，故依刑法第2 條第1 項前段
      規定，自應適用被告二人行為時即109 年1 月15日修正前
      之毒品危害防制條例相關規定。
（二）按刑法上之幫助犯，係指以幫助之意思，對於正犯資以助
      力，而未參與實施犯罪之行為者而言，如就構成犯罪事實
      之一部，已參與實施即屬共同正犯。刑法上所謂幫助他人
      犯罪，係指對他人決意實行之犯罪有認識，而基於幫助之
      意思，於他人犯罪實行之前或進行中施以助力，給予實行
      上之便利，使犯罪易於實行，而助成其結果發生者（最高
      法院49年台上字第77號判例、102 年度台上字第1650號判
      決意旨參照），是以如未參與實施犯罪構成要件之行為，
      且係出於幫助之意思提供助力，即屬幫助犯，而非共同正
      犯。本件被告甲○○僅係知悉被告乙○○意圖營利販賣第三級
      毒品愷他命，並於被告乙○○要求其協助拿取車內毒品時，
      將被告乙○○置放在該車內之毒品交付予被告乙○○，並未與
      證人李○麟、莊宏瑋有何聯繫、接觸或涉及渠等毒品交易
      之行為，無從認定被告甲○○有實際參與販賣第三級毒品愷
      他命之客觀構成要件行為，亦無證據證明被告甲○○有與被
      告乙○○共同販賣第三級毒品愷他命之犯意聯絡，揆諸前揭
      說明，被告甲○○主觀上雖知悉被告乙○○販賣第三級毒品愷
      他命，惟其既基於幫助販賣第三級毒品愷他命之犯意，所
      分擔者亦未涉及販賣第三級毒品愷他命之犯罪構成要件，
      僅就被告乙○○販賣第三級毒品愷他命之犯罪提供助力，其
      既以幫助他人犯罪之意思，實行販賣第三級毒品愷他命犯
      罪構成要件以外之行為，應成立販賣第三級毒品罪之幫助
      犯。
（三）核被告乙○○所為，係犯修正前毒品危害防制條例第4 條第
      3 項之販賣第三級毒品罪；被告甲○○所為，係犯刑法第30
      條第1 項前段、修正前毒品危害防制條例第4 條第3項之
      幫助販賣第三級毒品罪。被告乙○○於前開販賣第三級毒品
      愷他命而持有第三級毒品愷他命之低度行為，應為販賣第
      三級毒品之高度行為所吸收，不另論罪。又被告乙○○與少
      年江○霖就上開販賣第三級毒品犯行，有犯意聯絡及行為
      分擔，應論以共同正犯。被告甲○○幫助被告乙○○犯販賣第
      三級毒品罪，為幫助犯，爰依刑法第30條第2 項規定，按
      正犯之刑減輕之。
（四）復按修正前毒品危害防制條例第17條第2 項規定：「犯第
      四條至第八條之罪於偵查及審判中均自白者，減輕其刑。
      」又所謂自白，乃犯罪嫌疑人或被告對自己犯罪事實之全
      部或一部為肯定之供述之謂，其供述之方式不以主動陳述
      犯罪事實之全部或一部為限，即使在偵查或審判中，於接
      受有偵查犯罪或審判職務之公務員就其涉及之犯罪事實訊
      問時，被動為承認該犯罪事實之意思表示者，亦不失為自
      白（最高法院97年度台上字第2119號判決意旨參照）。經
      查，被告二人就前開販賣第三級毒品犯行，於偵查中及本
      院審理時均自白不諱，已如前述，符合修正前毒品危害防
      制條例第17條第2 項之規定，自均應就上揭犯行減輕其刑
      ，被告甲○○部分並依法遞減之。
（五）又刑事審判旨在實現刑罰權之分配的正義，故法院對有罪
      被告之科刑，應符合罪刑相當之原則，使輕重得宜，罰當
      其罪，以契合社會之法律感情，此所以刑法第57條明定科
      刑時應審酌一切情狀，尤應注意該條所列10款事項以為科
      刑輕重之標準，並於同法第59條賦予法院以裁量權，如認
      「犯罪之情狀可憫恕，認科以最低度刑仍嫌過重者，得酌
      量減輕其刑」，俾使法院就個案之量刑，能斟酌至當。而
      刑法第59條規定所謂「犯罪之情狀」，應審酌其犯罪有無
      可憫恕之事由，即有無特殊之原因與環境，在客觀上足以
      引起一般同情，以及宣告法定低度刑，是否猶嫌過重等，
      以為判斷（最高法院38年台上字第16號、45年台上字第11
      65號、51年台上字第899 號判例意旨參照）。本件被告乙
      ○○、甲○○二人所為上開販賣及幫助販賣第三級毒品之犯行
      ，販毒次數僅1 次，主要販賣對象也僅李○麟一人，雖被
      告乙○○、甲○○二人販賣或幫助販賣毒品行為對於國民健康
      及社會秩序危害甚鉅，造成毒品無法根絕，惟考量被告二
      人年紀均甚輕、思慮未周，犯後皆坦承犯行並深表悔意，
      渠等之犯罪情狀均認尚有可憫恕之處，認若判處最低法定
      刑度仍嫌過重，在客觀上確足以引起一般之同情，爰依刑
      法第59條規定酌減其刑，並均依法再遞減輕之。
（六）另被告乙○○行為時雖滿18歲，然未滿20歲，仍係未成年人
      ，再依上開新舊法比較，其與少年江○霖共同犯罪及對未
      成年人販賣毒品，尚無得依兒童及少年福利與權益保障法
      第112 條第1 項前段、毒品危害防制條例第9 條第1 項等
      規定加重其刑之餘地；至被告甲○○於過程中不知有同案被
      告即少年江○霖參與本案乙情，業據被告乙○○於本院審理
      時供述綦詳，是其亦無上開加重規定之適用，併此敘明。
（七）爰審酌毒品對社會秩序及國民健康危害至深且鉅，嚴重影
      響社會治安，製造、運輸、販賣等行為情節尤重，更應嚴
      加非難，而被告二人均明知毒品對人體健康戕害甚鉅，為
      牟取利益，無視國家杜絕毒品犯罪之禁令，被告乙○○販賣
      愷他命供他人施用，被告甲○○則從中提供助力，肇生他人
      施用毒品之來源，戕害國民身心健康，並有滋生其他犯罪
      之可能，兼衡被告二人犯後均坦承犯行之態度、犯罪動機
      、目的、手段、所得及素行，並考量被告乙○○自陳接受感
      化教育前係從事務農工作、家庭經濟狀況勉持、未婚之生
      活狀況，以及高職肄業之智識程度，另被告甲○○自陳從事
      板模工、家庭經濟狀況勉持、未婚之生活狀況，以及專科
      肄業之智識程度等一切情狀，各量處如主文所示之刑，以
      資懲儆。末考量被告乙○○與少年江○霖共同販賣毒品愷他
      命予李○麟之分工過程及數量，以及審酌毒品對人體將造
      成嚴重危害，販賣毒品犯行實對社會治安影響重大，本院
      認尚無以暫不執行其刑為適當等情，故不宜給予被告二人
      緩刑，附此敘明。
五、沒收部分：
（一）查刑法第2 條、第11條、第38條、第38條之1 業於104 年
      12月30日修正公布，並自105 年7 月1 日施行。按沒收、
      非拘束人身自由之保安處分適用裁判時之法律；又違禁物
      ，不問屬於犯罪行為人與否，沒收之；供犯罪所用、犯罪
      預備之物或犯罪所生之物，屬於犯罪行為人者，得沒收之
      。但有特別規定者，依其規定，修正後刑法第2 條第2 項
      、第38條第1 、2 項分別定有明文。又犯罪所得，屬於犯
      罪行為人者，沒收之。但有特別規定者，依其規定，修正
      後刑法第38條之1 第1 項亦定有明文。另按中華民國104
      年12月17日及105 年5 月27日修正之刑法，自105 年7 月
      1 日施行。105 年7 月1 日前施行之其他法律關於沒收、
      追徵、追繳、抵償之規定，不再適用，修正後刑法施行法
      第10條之3 定有明文。又毒品危害防制條例配合刑法修正
      ，亦於105 年6 月22日修正公布，並自105 年7 月1 日起
      施行，該條例第19條第1 項修正為：「犯第4 條至第9 條
      、第12條、第13條或第14條第1 項、第2 項之罪者，其供
      犯罪所用之物，不問屬於犯罪行為人與否，均沒收之」，
      是毒品危害防制條例第19條所定沒收對象為「不問屬於犯
      人與否」，範圍較刑法沒收章為大，且犯罪工具規定「應
      沒收」，於此次刑法修正施行後，仍有繼續適用之必要，
      以杜毒品犯罪（毒品危害防制條例第18條、第19條修正理
      由可參），足認毒品危害防制條例第19條第1 項所定「犯
      第4 條至第9 條、第12條、第13條或第14條第1 項、第2
      項之罪者，其供犯罪所用之物」之沒收，屬修正後刑法有
      關沒收規定之特別規定，參酌上開所述，應優先適用；至
      其餘沒收及追徵則應回歸修正後刑法有關沒收之規定。
（二）未扣案之被告乙○○所使用不詳廠牌之行動電話1 支（含不
      詳門號SIM卡1張）為被告乙○○所有，且係供被告乙○○於上
      開販賣毒品行為時聯繫之用，業經被告乙○○供承在案，應
      依毒品危害防制條例第19條第1項規定諭知沒收，並依刑
      法第38條第4項沒收之規定，就供犯罪所用之物，如全部
      或一部不能沒收或不宜執行沒收時，追徵其價額。又被告
      乙○○販賣愷他命所得款項7500元，為其販賣毒品所得之財
      物，雖未扣案，仍應依刑法第38條之1第1項前段、第3項
      之規定宣告沒收，並於全部或一部不能沒收或不宜執行沒
      收時，追徵其價額。
據上論斷，應依刑事訴訟法第299 條第1 項前段，修正前毒品危
害防制條例第4 條第3 項、第17條第2 項、毒品危害防制條例第
19條第1 項，刑法第2 條第1 項前段、第11條、第28條、第30條
、第59條、第38條第4項、第38條之1第1項前段、第3項，判決如
主文。
本案經檢察官郭欣怡提起公訴，檢察官劉憲英到庭執行職務。
中　　華　　民　　國　 109　　年　　12　　月　　23　　日
                  刑事第五庭  審判長法  官  陳嘉年
                                    法  官  陳嘉瑜
                                    法  官  程明慧
以上正本證明與原本無異。
如不服本判決應於收受本判決後二十日內向本院提出上訴書狀，
並應敘述具體理由；其未敘述上訴理由者，應於上訴期間屆滿後
二十日內向本院補提理由書(均須按他造當事人之人數附繕本)「
切勿逕送上級法院」。
                                    書記官  高雪琴
中　　華　　民　　國　 109　　年　　12　　月　　24　　日
附錄本案論罪科刑法條：
修正前毒品危害防制條例第4條第3項
製造、運輸、販賣第三級毒品者，處 7 年以上有期徒刑，得併
科新臺幣 7 百萬元以下罰金。